ACORDAO-COMPLETO-2358592

ACÓRDÃO 5281/2019 ATA 24/2019 - SEGUNDA CÂMARA

VISTOS, relatados e discutidos estes autos de pensões militares deferidas pela Diretoria de Inativos e Pensionistas do Comando do Exército em favor de Alessandra Sigiliano de Melo Souza, Beatriz Santos de Almeida da Silva, Cláudia Costa de Moraes Coutinho, Cláudia de Magalhaes Guimarães, Eneida Santos Turque, Eugenia de Oliveira Santos, Irene de Magalhães Guimarães, Maria Helena Ruzany, Marina da Silva Barbosa e Rita de Cássia Valadão;
ACORDAM os Ministros do Tribunal de Contas da União, reunidos em Sessão da 2ª Câmara, nos termos do art. 71, III e IX, da Constituição de 1988, e dos arts. 1º, V, 39, II, e 45 da Lei nº  8.443, de 1992, além dos arts. 260, § 1º, e 262, § 2º, do RITCU, ante as razões expostas pelo Relator, em:
9.1. considerar legais os atos de pensão militar em favor de Cláudia Costa de Moraes Coutinho (à Peça 2 sob o nº 37675/2017) , Beatriz Santos de Almeida da Silva (à Peça 3 sob o nº  48846/2018) , Marina da Silva Barbosa (à Peça 4 sob o nº 50679/2018) , Alessandra Sigiliano de Melo Souza (à Peça 5 sob o nº 52134/2018) , Irene de Magalhães Guimarães (à Peça 6 sob o nº  56439/2018) e Cláudia de Magalhaes Guimarães (à Peça 7 sob o nº 56744/2018) , concedendo-lhes o respectivo registro;
9.2. considerar ilegal o ato de pensão militar instituída por Neyde Alves dos Santos em favor de Eneida Santos Turque, Eugênia de Oliveira Santos, Maria Helena Ruzany e Rita de Cássia Valadão (à Peça 8 sob o nº 57859/2018) , negando-lhe o respectivo registro, já que, além da presente pensão militar, a Sra. Eugênia de Oliveira Santos perceberia cumulativa e indevidamente os seguintes benefícios: (i) pensão previdenciária por morte concedida pelo INSS com a vigência a partir de 31/07/1977; e (ii) aposentadoria por tempo de contribuição como servidora estatutária da Secretaria de Estado de Saúde e Defesa Civil com a vigência a partir de 20/04/2010;
9.3. dispensar o ressarcimento das quantias percebidas indevidamente, mas de boa-fé, em consonância com a Súmula n.º 106 do TCU;
9.4. determinar que, no prazo de 15 (quinze) dias contados da ciência desta deliberação, a Diretoria de Inativos e Pensionistas do Comando do Exército adote as seguintes medidas:
9.4.1. faça cessar os pagamentos decorrentes do ato ora considerado ilegal pelo item 9.2 deste Acórdão, sob pena de responsabilidade solidária da autoridade administrativa omissa, nos termos do art. 71, IX, da Constituição de 1988 e do art. 262, caput, do Regimento Interno do TCU; 
9.4.2. dê ciência do inteiro teor desta deliberação às interessadas indicadas no item 9.2 deste Acórdão, alertando-as de que o efeito suspensivo proveniente da eventual interposição de recurso junto ao TCU não as eximirá da devolução dos valores percebidos indevidamente após a notificação, diante do não provimento ao referido recurso, devendo encaminhar os comprovantes dessa notificação ao TCU no prazo de até 30 (trinta) dias; e
9.4.3. encaminhe a este Tribunal, se for o caso, nos termos do art. 262, § 2º, do Regimento Interno do TCU, o novo ato de concessão da aludida pensão militar, sem a ilegalidade indicada nesta deliberação, para ser submetido à apreciação pelo TCU, na forma do art. 260, caput, do Regimento Interno do TCU;
9.5. determinar que a unidade técnica adote as seguintes medidas:
9.5.1. envie a cópia do presente Acórdão, acompanhado do correspondente Relatório e Voto, à Diretoria de Inativos e Pensionistas do Comando do Exército, para ciência e efetivo cumprimento ao item 9.4 deste Acórdão; e
9.5.2. arquive o presente processo, sem prejuízo de promover o monitoramento da determinação proferida pelo item 9.4 deste Acórdão, representando ao TCU, se necessário.

Pensões Militares deferidas em favor de Alessandra Sigiliano de Melo Souza, Beatriz Santos de Almeida da Silva, Cláudia Costa de Moraes Coutinho, Cláudia de Magalhaes Guimarães, Eneida Santos Turque, Eugenia de Oliveira Santos, Irene de Magalhães Guimarães, Maria Helena Ruzany, Marina da Silva Barbosa e Rita de Cássia Valadão pelo Ministério da Defesa  Comando do Exército.

Segunda Câmara

Diretoria de Inativos e Pensionistas do Comando do Exército.

3. Interessadas: Alessandra Sigiliano de Melo Souza (CPF XXX.021.506-XX); Beatriz Santos de Almeida da Silva (CPF XXX.047.867-XX); Cláudia Costa de Moraes Coutinho (CPF XXX.075.317-XX); Cláudia de Magalhaes Guimaraes (CPF XXX.266.717-XX); Eneida Santos Turque (CPF XXX.965.427-XX); Eugênia de Oliveira Santos (CPF XXX.432.327-XX); Irene de Magalhães Guimarães (CPF XXX.077.327-XX); Maria Helena Ruzany (CPF XXX.200.177-XX); Marina da Silva Barbosa (CPF XXX.499.377-XX); Rita de Cássia Valadão (CPF XXX.632.467-XX).

13.1. Ministros presentes: Aroldo Cedraz (na Presidência) e Raimundo Carreiro.
13.2. Ministros-Substitutos convocados: Marcos Bemquerer Costa e André Luís de Carvalho (Relator).

ANDRÉ DE CARVALHO

Trata-se de pensões militares deferidas pela Diretoria de Inativos e Pensionistas do Comando do Exército em favor de Alessandra Sigiliano de Melo Souza, Beatriz Santos de Almeida da Silva, Cláudia Costa de Moraes Coutinho, Cláudia de Magalhaes Guimarães, Eneida Santos Turque, Eugenia de Oliveira Santos, Irene de Magalhães Guimarães, Maria Helena Ruzany, Marina da Silva Barbosa e Rita de Cássia Valadão.
2.	Após a análise final do feito, o auditor federal da Sefip lançou o seu parecer conclusivo à Peça 10, com a anuência, por delegação de competência, do diretor da unidade técnica (Peça 11) , nos seguintes termos:
“ (...) INTRODUÇÃO
Trata-se de atos de pensão militar, submetidos, para fins de registro, à apreciação do Tribunal de Contas da União (TCU) , de acordo com o art. 71, inciso III, da Constituição Federal.  Os atos foram cadastrados e disponibilizados ao TCU por intermédio do Sistema e-Pessoal, na forma dos arts. 2º e 4º da Instrução Normativa TCU 78/2018.
Os atos desse processo pertencem às seguintes unidades:
1.1. Unidade emissora: MINISTÉRIO DA DEFESA-COMANDO DO EXÉRCITO (VINCULADOR) .
1.2. Unidade cadastradora:  DIRETORIA DE INATIVOS E PENSIONISTAS.
1.3. Subunidade cadastradora: SUC1.1 - 1ª Região Militar.
EXAME TÉCNICO
Procedimentos aplicados
Os procedimentos para exame, apreciação e registro de atos de pessoal encontram-se estabelecidos na Instrução Normativa TCU 78/2018 e na Resolução TCU 206/2007. Essas normas dispõem que os atos de pessoal disponibilizados por meio do e-Pessoal devem ser submetidos previamente a críticas automatizadas, com base em parâmetros predefinidos.
As críticas foram elaboradas e validadas levando-se em conta as peculiaridades de cada ato. Os itens verificados nessa etapa são inerentes a dados cadastrais, fundamentos legais, mapa de tempo, ficha financeira, assim como eventuais ocorrências de acumulação. Tratam-se de verificações abrangentes, minuciosas e precisas e sem a necessidade de ação humana e, portanto, menos suscetível a falhas. As críticas aplicadas estão discriminadas no sistema, no Menu e-Pessoal, opção ‘Crítica’, que podem ser acessadas mediante concessão de perfil específico a servidores do TCU responsáveis pela análise.
Além das críticas automatizadas, há verificação humana adicional no caso de haver alertas do sistema ou informações não formatadas, como esclarecimentos do gestor ou do controle interno.  
As críticas também consideram os registros do Sistema Integrado de Administração de Recursos Humanos (Siape) . O Siape disponibiliza informações atualizadas sobre as parcelas que integram os proventos, diferentemente, portanto, do e-Pessoal, que informa as parcelas no momento do registro do ato. 
Essa confrontação com o Siape fornece uma visão atual e verdadeira da situação, o que permite descaracterizar irregularidades e inconsistências que, embora constantes do e-Pessoal, já foram corrigidas.
As verificações detectadas nos atos encontram-se discriminadas na aba de pendências de cada ato no sistema e-Pessoal, bem como nos espelhos dos atos contemplados por esta instrução.
Exame das Constatações
Ato: 37675/2017 - Interessado: CLAUDIO PECEGO DE MORAES COUTINHO - CPF: XXX.702.617-XX
1.4. Beneficiário: CLÁUDIA COSTA DE MORAES COUTINHO – CPF: XXX.075.317-XX – Filho (a) 
1.5. Parecer do Controle Interno: considerar o ato Legal.
1.6. Por intermédio de análises realizadas por esta Unidade Técnica no presente ato, não se constatou irregularidade que obste a chancela pela legalidade.
1.7. Encaminhamento do ato: 
1.7.1. Considerar LEGAL e conceder registro do ato de CLAUDIO PECEGO DE MORAES COUTINHO. 
Ato: 48846/2018 - Interessado: MARCELO XAVIER DA SILVA - CPF: XXX.322.947-XX
1.8. Beneficiário: BEATRIZ SANTOS DE ALMEIDA DA SILVA – CPF: XXX.047.867-XX – Cônjuge
1.9. Parecer do Controle Interno: considerar o ato Legal.
1.10. Por intermédio de análises realizadas por esta Unidade Técnica no presente ato, não se constatou irregularidade que obste a chancela pela legalidade.
1.11. Encaminhamento do ato: 
1.11.1. Considerar LEGAL e conceder registro do ato de MARCELO XAVIER DA SILVA. 
Ato: 50679/2018 - Interessado: JOSE MARCELINO BARBOSA - CPF: XXX.044.957-XX
1.12. Beneficiário: MARINA DA SILVA BARBOSA – CPF: XXX.499.377-XX – Cônjuge
1.13. Parecer do Controle Interno: considerar o ato Legal.
1.14. Por intermédio de análises realizadas por esta Unidade Técnica no presente ato, não se constatou irregularidade que obste a chancela pela legalidade.
1.15. Encaminhamento do ato: 
1.15.1. Considerar LEGAL e conceder registro do ato de JOSE MARCELINO BARBOSA. 
Ato: 52134/2018 - Interessado: MARIO PEREIRA DE MELO - CPF: XXX.278.336-XX
1.16. Beneficiário: ALESSANDRA SIGILIANO DE MELO SOUZA – CPF: XXX.021.506-XX – Filho (a) 
1.17. Parecer do Controle Interno: considerar o ato Legal.
1.18. Por intermédio de análises realizadas por esta Unidade Técnica no presente ato, não se constatou irregularidade que obste a chancela pela legalidade.
1.19. Encaminhamento do ato: 
1.19.1. Considerar LEGAL e conceder registro do ato de MARIO PEREIRA DE MELO. 
Ato: 56439/2018 - Interessado: EDYR ROSA GUIMARAES - CPF: XXX.553.017-XX
1.20. Beneficiário: IRENE DE MAGALHAES GUIMARAES – CPF: XXX.077.327-XX – Cônjuge
1.21. Parecer do Controle Interno: considerar o ato Legal.
1.22. Por intermédio de análises realizadas por esta Unidade Técnica no presente ato, não se constatou irregularidade que obste a chancela pela legalidade.
1.23. Encaminhamento do ato: 
1.23.1. Considerar LEGAL e conceder registro do ato de EDYR ROSA GUIMARAES. 
Ato: 56744/2018 - Interessado: EDYR ROSA GUIMARAES - CPF: XXX.553.017-XX
1.24. Beneficiário: CLÁUDIA DE MAGALHAES GUIMARAES – CPF: XXX.266.717-XX – Filho (a) 
1.25. Parecer do Controle Interno: considerar o ato Legal.
1.26. Por intermédio de análises realizadas por esta Unidade Técnica no presente ato, não se constatou irregularidade que obste a chancela pela legalidade.
1.27. Encaminhamento do ato: 
1.27.1. Considerar LEGAL e conceder registro do ato de EDYR ROSA GUIMARAES. 
Ato: 57859/2018 - Interessado: NEYDE ALVES DOS SANTOS - CPF: XXX.579.451-XX
1.28. Beneficiários: EUGENIA DE OLIVEIRA SANTOS – CPF: XXX.432.327-XX – Filho (a) ; MARIA HELENA RUZANY – CPF: XXX.200.177-XX – Filho (a) ; ENEIDA SANTOS TURQUE – CPF: XXX.965.427-XX – Filho (a) e RITA DE CASSIA VALADAO – CPF: XXX.632.467-XX – Filho (a) 
1.29. Parecer do Controle Interno: considerar o ato Legal.
1.30. Por intermédio de análises realizadas por esta Unidade Técnica no presente ato, não se constatou irregularidade que obste a chancela pela legalidade.
1.31. Encaminhamento do ato: 
1.31.1. Considerar LEGAL e conceder registro do ato de NEYDE ALVES DOS SANTOS. 
CONCLUSÃO
A abrangência e a profundidade das verificações levadas a efeito fundamentam convicção de que os atos 56744/2018, 57859/2018, 48846/2018, 50679/2018, 37675/2017, 52134/2018 e 56439/2018 podem ser apreciados pela legalidade, em razão de não terem sido encontradas irregularidades nos atos, de acordo com o item Exame das Constatações desta instrução.
PROPOSTA DE ENCAMINHAMENTO
Ante o exposto, propõe-se: 
1.32. Considerar LEGAIS e conceder o registro dos atos de NEYDE ALVES DOS SANTOS, MARCELO XAVIER DA SILVA, JOSE MARCELINO BARBOSA, CLAUDIO PECEGO DE MORAES COUTINHO, MARIO PEREIRA DE MELO e EDYR ROSA GUIMARAES.”
3.	Enfim, por intermédio do Exmo. Sr. Procurador Júlio Marcelo de Oliveira, o MPTCU manifestou a sua concordância em relação à referida proposta da unidade técnica, com exceção para a pensão instituída por Neyde Alves dos Santos em favor de Eugenia de Oliveira Santos, tendo consignado, para tanto, o seu parecer à Peça 12 nos seguintes termos: 
“ (...) A pensão militar instituída por Neyde Alves dos Santos, falecido em 24/3/1998, tem como beneficiárias quatro filhas (peça 8) .
Consultas aos sistemas de informações do Instituto Nacional do Seguro Social – INSS e da Relação Anual de Informações Sociais – RAIS revelam que a interessada Eugenia de Oliveira Santos, além da pensão militar em apreço, recebe os seguintes benefícios:
- Pensão por morte previdenciária, concedida pelo INSS, Benefício 0108853888, com início em 31/7/1977;
- Aposentadoria por tempo de contribuição, na qualidade de servidora do Regime Jurídico Único Estadual, concedida pela Secretaria de Estado de Saúde e Defesa Civil, com vigência a partir de 20/4/2010.
De acordo com o art. 29 da Lei 3.765/1960, em sua redação original, norma que dispõe sobre a concessão de pensões militares:
‘Art. 29. É permitida a acumulação:
a)  de duas pensões militares;
b)  de uma pensão militar com proventos de disponibilidade, reforma, vencimentos, aposentadoria ou pensão proveniente de um único cargo civil.’
Com a edição da MP 2.215-10/2001, este artigo passou a dispor o seguinte:
‘Art. 29. É permitida a acumulação:
I - de uma pensão militar com proventos de disponibilidade, reforma, vencimentos ou aposentadoria;
II - de uma pensão militar com a de outro regime, observado o disposto no art. 37, inciso XI, da Constituição Federal.’
Tendo em vista que o referido dispositivo legal em nenhum momento permitiu a acumulação de mais de dois benefícios, a pensão militar em apreço deve ser considerada ilegal, negando-se consequentemente o respectivo registro.
No âmbito desta Corte de Contas, a jurisprudência é pacífica no sentido de considerar tal acumulação indevida, conforme se observa das seguintes deliberações:
‘Acórdão 8721/2017-TCU-Segunda Câmara
PENSÃO MILITAR. ACUMULAÇÃO ILEGAL DE BENEFÍCIOS. DESCUMPRIMENTO DAS REGRAS DO ART. 29 DA LEI 3.765/1960. ILEGALIDADE DE UM ATO E NEGATIVA DE REGISTRO. LEGALIDADE DOS DEMAIS ATOS, COM DETERMINAÇÃO PARA OS REGISTROS CORRESPONDENTES.
 (...) 2. O benefício previdenciário do INSS é considerado para fins do disposto no mencionado art. 29 da Lei 3.765/1960, haja vista que, em se tratando de pensão civil, quer seja previdenciária quer estatutária, a acumulação de benefícios recebidos dos cofres públicos deve ser entendida de maneira restritiva.
Acórdão 10142/2017-TCU-Segunda Câmara
PESSOAL. PENSÃO MILITAR. PERCEPÇÃO SIMULTÂNEA DE MAIS DE DOIS BENEFÍCIOS. ACUMULAÇÃO ILEGAL. DESCUMPRIMENTO DAS REGRAS DO ART. 29 DA LEI 3.765/1960. ILEGALIDADE DE UM ATO E NEGATIVA DE REGISTRO. LEGALIDADE DAS OUTRAS CONCESSÕES, COM DETERMINAÇÃO PARA OS REGISTROS CORRESPONDENTES.
Acórdão 3653/2011-TCU-Segunda Câmara
PESSOAL. PENSÃO MILITAR. LEI Nº 3.765/1960. REVERSÃO EM FAVOR DAS FILHAS DO INSTITUIDOR. ACUMULAÇÃO DE TRÊS BENEFÍCIOS POR UMA INTERESSADA. ILEGALIDADE. DETERMINAÇÕES.’
O ato da pensão em análise ingressou neste Tribunal em 18/3/2019, de modo que pode ser apreciado sem a necessidade de prévia oitiva da interessada, nos termos do Acórdão 587/2011-TCU-Plenário.
Ante o exposto, o Ministério Público de Contas manifesta-se pela ilegalidade da pensão militar instituída por Neyde Alves dos Santos, em favor de Eugenia de Oliveira Santos, esclarecendo à origem que a pensão poderá prosperar, mediante emissão de novo ato, em favor das demais beneficiárias.”
	É o Relatório.

não há.

Procurador Júlio Marcelo de Oliveira.

PESSOAL. PENSÕES MILITARES. INDEVIDA PERCEPÇÃO DE BENEFÍCIOS NÃO ACUMULÁVEIS. ILEGALIDADE DE UM ATO. NEGATIVA DE REGISTRO. LEGALIDADE E REGISTRO DOS DEMAIS ATOS. DETERMINAÇÕES.

PENSÃO MILITAR (PMIL)

Secretaria de Fiscalização de Pessoal (Sefip).

Trata-se de pensões militares deferidas pela Diretoria de Inativos e Pensionistas do Comando do Exército sob as seguintes condições:
	Peça
	Instituidor
	Número de Controle
	Tipo de Ato
	Data do Óbito
	Vigência
	Enviado 
ao TCU
	Beneficiárias

	2
	Cláudio Pecego de Moraes Coutinho
	37675/2017
	Reversão
	27/11/1981
	10/05/2017
	04/12/2018
	Cláudia Costa de Moraes Coutinho (filha) 

	3
	Marcelo Xavier da Silva
	48846/2018
	Inicial
	05/05/2017
	05/05/2017
	15/02/2019
	Beatriz Santos de Almeida da Silva (viúva) 

	4
	José Marcelino Barbosa
	50679/2018
	Inicial
	30/03/2013
	30/03/2013
	28/02/2019
	Marina da Silva Barbosa (viúva) 

	5
	Mario Pereira de Melo
	52134/2018
	Inicial
	09/04/2016
	09/04/2016
	31/01/2019
	Alessandra Sigiliano de Melo Souza (filha) 

	6
	Edyr Rosa Guimarães
	56439/2018
	Inicial
	15/06/1996
	15/06/1996
	27/03/2019
	Irene de Magalhães Guimarães (viúva) 

	7
	Edyr Rosa Guimarães
	56744/2018
	Reversão
	23/10/1996
	15/06/1996
	27/03/2019
	Cláudia de Magalhaes Guimarães (filha) 

	8
	Neyde Alves dos Santos
	57859/2018
	Reversão
	24/03/1998
	23/05/2013
	18/03/2019
	Eneida Santos Turque (filha) 
Eugênia de Oliveira Santos (filha) 
Maria Helena Ruzany (filha) 
Rita de Cássia Valadão (filha) 

2.	Como visto, após a análise final do feito, a Sefip pugnou pela legalidade de todos os atos constantes dos autos.
3.	O MPTCU opinou, todavia, pela ilegalidade da pensão militar instituída por Neyde Alves dos Santos em favor de Eugênia de Oliveira Santos (Peça 8) , ao vislumbrar que a concessão do aludido benefício ensejaria a ilegal acumulação de benefícios.
4.	Incorporo o parecer da Sefip, com o ajuste apontado pelo MPTCU, a estas razões de decidir.
5.	As consultas aos sistemas de informação do INSS e da Relação Anual de Informações Sociais – RAIS teriam revelado que, além da presente pensão militar, a interessada (Eugênia de Oliveira Santos) perceberia cumulativamente os seguintes benefícios: (i) pensão previdenciária por morte concedida pelo INSS com a vigência a partir de 31/07/1977; e (ii) aposentadoria por tempo de contribuição como servidora estatutária da Secretaria de Estado de Saúde e Defesa Civil com a vigência a partir de 20/04/2010.
6.	Ocorre, todavia, que, ao dispor sobre a concessão de pensão militares, o art. 29 da Lei nº  3.765, de 1960, vedaria expressamente a acumulação de mais de dois benefícios.
7.	Bem se sabe que, originalmente, o aludido dispositivo legal permitia a acumulação de duas pensões militares ou de uma pensão militar com os proventos de aposentadoria ou pensão proveniente de um único cargo civil, quando o art. 29 da Lei nº 3.765, de 1960, estabelecia a seguinte premissa:
	“ (...) Art. 29. É permitida a acumulação:
        	a) de duas pensões militares;
	b) de uma pensão militar com proventos de disponibilidade, reforma, vencimentos, aposentadoria ou pensão proveniente de um único cargo civil.”
8.	Em face, contudo, das alterações introduzidas pela MP n.º 2.215-10, de 2001, o aludido art. 29 da Lei nº  3.765, de 1960, passou a estabelecer a seguinte premissa:
“ (...) Art. 29. É permitida a acumulação:
I - de uma pensão militar com proventos de disponibilidade, reforma, vencimentos ou aposentadoria;
II - de uma pensão militar com a de outro regime, observado o disposto no art. 37, inciso XI, da Constituição Federal.”
9.	Não por acaso, então, a jurisprudência do TCU (v.g.: Acórdãos 3.653/2011, 8.721/2017, 10.142/2017, da 2ª Câmara) tem se firmado no sentido de considerar ilegal a aludida acumulação indevida, mostrando-se adequada a proposta do MPTCU no sentido de considerar ilegal o referido ato de pensão militar. 
10.	De todo modo, como a aludida pensão militar deu entrada no TCU há menos de 5 anos, não se fez necessária a prévia oitiva da aludida interessada no presente momento, em plena consonância com a jurisprudência do STF (v.g.: MS-25.116 e MS-25.403) e com a jurisprudência do TCU (v.g.: Acórdão 587/2011-TCU-Plenário) . 
11.	Entendo, portanto, que o TCU deve considerar ilegal o ato de pensão militar acostado à Peça 8, negando-lhe o respectivo registro, sem prejuízo de considerar legais todos os demais atos.
Ante o exposto, voto pela prolação do Acórdão ora submetido a este Colegiado.
TCU, Sala das Sessões, em 16 de julho de 2019.
Ministro-Substituto ANDRÉ LUÍS DE CARVALHO 
Relator